臺灣新竹地方法院民事判決  
111年度原國字第1號
原      告  高金春  
被      告  行政院農業委員會水土保持局

法定代理人  李鎮洋  
訴訟代理人  吳兆原律師
            吳瑞鵬  
            白朝金  
上列當事人間國家賠償事件，本院於民國111年8月16日言詞辯論
終結，判決如下：
    主  文
原告之訴駁回。
訴訟費用由原告負擔。
    事實及理由
壹、程序方面：
　　按依國家賠償法請求損害賠償時，應先以書面向賠償義務機
    關請求之；賠償義務機關拒絕賠償時，請求權人得提起損害
    賠償之訴，又損害賠償之訴，除依本法規定外，適用民事訴
    訟法之規定。國家賠償法第10條第1項、第11條第1項及第12
    條定有明文。本件原告起訴向被告請求國家賠償，業經被告
    拒絕賠償，有卷附拒絕國家賠償理由書可憑（見本院卷第21
    至24頁），是原告提起本件訴訟自屬合法，合先敘明。
貳、實體方面：　　
一、原告主張：
（一）緣原告於不詳時間，在泰崗部分下方竹60線道路往下施作
      排水設施工程長度約500公尺，因設計不當，將施作之上
      方排水（雨水）直接挖溝用鐵絲網噴漿，從水蜜桃園中間
      貫穿直接導入崩山前緣，致民國（下同）105年至110年發
      生數次因下方造成崩山土石流，及外環道堆積石頭道路中
      斷情事發生，危及住家及部落、秀巒國小學生生命安全。
      嗣於110年6月下旬至8月雨季期間連續下雨近50天，而於1
      10年9月13日上午9時許，在新竹縣○○鄉○○村○○0鄰00號住
      家前方之對面山塌，土石流滑落堵住河床及竹60線道路，
      造成堰塞湖，致河水改道直接沖擊原告住家民宿、泡湯池
      、涼亭、庫房、停車場等，導致原告民宿1樓6房間各項設
      備財產嚴重毀損，損失金額約新臺幣（下同）1,311,000
      元。並致原告民宿於110年9月至12月無法營業，以每月營
      業損失15萬元計，預估損失60萬元。合計受損191萬1,000
      元。
（二）被告辯稱排水設施工程為往背對崩山處左側導引排水不實
      ，事實上被告係往面對崩山處前緣往右側導引，即在末端
      前50公尺截流斜往右側排水，而系爭事故前因連續下雨50
      天造成土質飽和滲入土中，加上被告直接將上方排水導入
      崩塌地前緣而導致山崩，顯係因被告設計排水不當所造成
      。被告亦自承系爭工程原設計往分流1、分流2處施作，因
      為地主不同意才變更設計往面對圖左側崩塌地上方施作，
      顯見被告變更設計不當。為此聲明：被告應賠償原告190
      萬1,000元。
二、被告則以：  　　　
（一）系爭工程所在地地質條件破碎，自64年起已發生多起崩塌
      ，有相關航拍圖為憑。因105年10月至106年6月期間陸續
      發生三次崩塌，使崩塌範圍面積擴大，原告經營民宿亦曾
      於106年2月間遭落石砸毀部分圍牆，有相關新聞報導可稽
      。為保護人民生命財產安全，被告臺北分局始於106年4月
      4日進行「秀巒白石溪右岸崩塌坡頂截排水緊急處理工程
      」（下稱系爭工程），施作內容包括噴漿溝、噴漿護坡、
      PC路面修復及L型溝（含漸變段），並於106年12月19日完
      工後交由新竹縣政府進行後續維護管理。又，考量該處崩
      塌範圍大且坡度陡，有工程不易處理之情形，為持續抑制
      擴大、減災，被告臺北分局復於107年至110年期間，按年
      分階段施作第一期工程（地表水處理、坡面保護）、第二
      期工程（地下水處理）、第三期工程（地下水及坡面保護
      ）及第四期工程（坡面保護）。
（二）系爭工程開始施作前，案址之降雨逕流水係沿著既有農路
　　　1及農路2往下匯流後，直接流入崩塌坡面並持續造成沖刷
      （請見被證8、被證17），且因當時噴漿坡面保護項目尚
      未施作，遇豪雨事件後，崩塌坡頂有向上發展及擴大之趨
      勢。以此可見，若無系爭工程施作（假設語氣），降雨逕
      流水仍會順著地勢與既有農路排放至坡面頂部且欠缺導引
      ，崩塌坡頂因持續沖刷勢必會持續擴大。相較之下，系爭
      工程係將地表水截排至崩塌坡面一側較穩定處，沿既有坑
      溝排放，頂部並設置噴漿擋水墩。系爭工程及後續各期工
      程完工後，崩塌坡頂不僅無向上發展之現象，崩塌坡面亦
      無明顯崩塌現象，此有107年至110年崩塌前現場照片當中
      之植生位置無明顯變化可證。再加上被告臺北分局於108
      年第二期工程及109年第三期工程進行地下水導排，由地
      下水監測資料中可見，相關工程設置完成後，地下水位有
      明顯下降且在更大降雨事件中，地下水位亦無顯著抬升，
      表示系爭工程及後續各期工程皆完善且發揮功效，絕未有
      設置欠缺或瑕疵等情，甚為明確。原告迄今仍未能舉證證
      明案爭工程有何設置欠缺及其與損害間之因果關係，單憑
      數張落石、損害結果照片及案址現時情況說明等，便令被
      告負擔國家賠償義務，實無理由。
（三）原告主張案址於105年起已因排水設施設計不當導致數次
      崩塌土石流，惟系爭工程於106年底始完工，其主張不僅
      與事實不符，且原告主張開始崩塌時點早於工程完成時點
      ，足認該崩塌與系爭工程無涉。另從案址107年至109年空
      拍照片可見，未施作工程之下方坡面地下水滲流明顯，導
      致土體承受力不足，且坡面蝕溝持續刷深，從108年寬約3
      4公尺之蝕溝，至崩塌前即110年9月3日已擴大至寬51.7公
      尺、深約17.3公尺。再加上底部白石溪河道掏刷，趾部失
      穩，從110年6月起陸續又有彩雲颱風、烟花颱風、盧碧颱
      風及燦樹颱風襲台，將近50日連續降雨導致土壤含水量增
      加，此些因素致使本次（即110年9月13日）災害發生，而
      非原告所訴因工程排水所致。
（四）再者，原告已自認坡面開始崩塌時點早於工程完成時點，
      且105年至109年期間均有崩塌落石，以及坡中仍有出水等
      情，與系爭工程完工時點、完工後之坡面已穩固而無明顯
      崩塌現象，且無出水等事實截然不符，顯見原告之主張實
      為未施作工程之下方坡面，與系爭工程完全無關。系爭工
      程於建造之初未存有任何瑕疵，設置完成後亦發揮功效，
      達到抑制擴大、減災之目標，不容原告空言否認。原告僅
      憑數張照片便泛稱系爭工程設計不當，迄今亦未就所受損
      害與其主張設置欠缺之因果關係盡舉證責任，顯無理由。
      至於原告訴請賠償190萬1,000元云云，並未提出單據以計
      算其損害，且原告主張其無法營業4個月，惟該段時間正
      值新冠肺炎疫情期間，其營業損失之金額多寡云云，均未
      見原告證明，主張不可採信。
（五）依被告提出之系爭工程發包版套疊空拍圖所示，系爭工程
      排水設計係為導排崩塌地上方逕流水，避免直接流入崩塌
      坡面內。原先設計方案雖係將逕流導排往面對崩塌坡面右
      側坑溝分兩處排放點導排，惟因秀巒段380地號地主不同
      意逕流水排放位置，經被告臺北分局召開多次會議協調未
      果，於106年6月8日用地會勘中再次進行協商仍不同意後
      ，臺北分局遂請工程顧問公司評估其他替代方案並於106
      年6月27日施工協調會與相關地主討論後，同意調整排水
      溝方向往面對崩塌坡面左側既有坑溝進行導排並據以辦理
      後續變更。是系爭工程原設計方案雖因秀巒段380地號地
      主不同意逕流水排放位置而有調整排水溝方向之情形，惟
      原告起訴事實係針對修正後之設計即工程完工內容，認有
      設計不當將上方雨水直接導入崩山前緣云云，至於修正前
      之原設計方案內容為何，概與本件起訴事實無涉，更無從
      據此推論系爭工程設置欠缺或其與原告所受損害具因果關
      係等語，資為抗辯。並聲明：原告之訴駁回。
三、本院之判斷：
（一）按公有公共設施因設置或管理有欠缺，致人民生命、身體
      或財產受損害者，國家應負損害賠償責任，國家賠償法第
      3條第1項固定有明文。所謂公共設施之設置有欠缺，係指
      公共設施建造之初，即存有瑕疵而言；管理有欠缺者，係
      指公共設施建造後未妥善保管，怠為修護致該物發生瑕疵
      而言。又人民依上開規定請求國家賠償時，尚須人民之生
      命、身體或財產所受之損害，與公有公共設施之設置或管
      理之欠缺，具有相當因果關係，始足當之。亦即在公有公
      共設施因設置或管理有欠缺之情況下，依客觀之觀察，通
      常會發生損害者，即為有因果關係，如必不生該等損害或
      通常亦不生該等損害者，則不具有因果關係（最高法院84
      年度台上字第1004號判決意旨參照）。再國家賠償法第3
      條所定之國家賠償責任，係採無過失主義，即以該公共設
      施之設置或管理有欠缺，並因此欠缺致人民受有損害為其
      構成要件，非以管理或設置機關有過失為必要(參見最高
      法院85年台上字第2776號民事裁判意旨)。另民事訴訟法
      第277條前段亦規定：「當事人主張有利於己之事實者，
      就其事實有舉證之責任。」，而請求履行債務之訴，除被
      告自認原告所主張債權發生原因之事實外，應先由原告就
      其主張此項事實，負舉證之責任，必須證明其為真實後，
      被告於其抗辯事實，始應負證明之責任，此為舉證責任分
      擔之原則(參見最高法院43年台上字第377號民事判例意旨
      )。據此，國家賠償訴訟之原告依國家賠償法第3條第1項
      規定請求賠償所受損害，雖毋庸證明管理或設置機關有過
      失，但仍需就被告(即國家機關)對該公共設施之設置或管
      理有欠缺，及該項欠缺與人民所受損害間具有相當因果關
      係之有利於己事實負舉證責任。倘原告無法舉證以實其說
      ，法院即無從為有利於原告之認定。
（二）原告主張被告為系爭截排水工程之設置機關，因被告設計
      不當，將施作之上方排水直接挖溝用鐵絲網噴漿導入崩山
      前緣，致於110年9月13日上午9時許，在新竹縣○○鄉○○村○
      ○0鄰00號住家前方對面山塌，上石流滑落堵住河床及竹60
      線道路，河水改道直接沖刷原告住家民宿，因認被告對系
      爭工程之設置即有欠缺云云，無非係以系爭工程原先設計
      方案係將逕流導排往面對崩塌坡面右側坑溝分兩處排放點
      導排，惟因地主反對而變更設計調整排水溝方向往面對崩
      塌坡面左側既有坑溝導排，認因被告變更設計不當而導致
      山崩引發土石流，並提出山崩、土石流及其住家受損照片
      為證（見本院卷第25至89頁、第185至355頁），然為被告
      所否認，並以上情抗辯。經查：
　１、觀之前開該山崩、土石流及原告住家受損照片，僅能證明
      於上開時地，確有發生山崩、土石流滑落堵住河床及竹60
      線道，致河水改道而沖擊原告住家等情，惟尚無法得證被
      告就系爭工程之變更設計或設置不當，並造成前揭災害之
      發生。
　２、系爭工程所在地因地質條件破碎，自64年起已發生多起崩
      塌，有被告提出之航照圖在卷可憑（見本院卷第391頁）
      。嗣因105年10月至106年6月間陸續發生三次崩塌，原告
      經營民宿亦曾於106年2月間遭落石砸毀部分圍牆，有相關
      新聞報導在卷可稽（見本院卷第451頁），並為兩造所不
      爭。為保護人民生命財產安全，被告臺北分局始於106年4
      月4日進行系爭工程，施作內容包括噴漿溝、噴漿護坡、P
      C路面修復及L型溝，並於106年12月19日完工後交由新竹
      縣政府進行後續維護管理。又考量該處崩塌範圍大且坡度
      陡，有工程不易處理之情形，為抑制擴大、減災，被告臺
      北分局復於107年至110年期間，按年分階段施作第一期工
      程（地表水處理、坡面保護）、第二期工程（地下水處理
      ）、第三期工程（地下水及坡面保護）及第四期工程（坡
      面保護），此有被告提出之秀巒白石溪右岸崩塌坡頂截排
      水緊急處理工程竣工套疊空拍圖、秀巒崩塌地各期工程圖
      表各乙份可參（見本院卷第363至365頁），足認系爭工程
      所在山頭崩塌致災由來已久，被告設置系爭工程即為改善
      此一問題以保障當地居民生命財產安全。則系爭工程於完
      成後，若災害發生次數減少、崩塌受抑制，應可推認系爭
      工程已發揮功效而達設置目的。而非逕以系爭工程所在地
      山頭一有崩塌情形，即遽論係因被告設計不當所致。
　３、查系爭工程於施作前，該處降雨之逕流水係沿著既有二條
      農路由高處往下匯流經資材室附近，直接流入系爭崩塌坡
      面而持續造成沖刷，此有被告提出之尖石鄉白石溪右岸秀
      巒崩塌地三維影像圖、105年12月27日、106年6月5日崩塌
      後空拍圖（見本院卷第397、453頁）可佐。系爭工程乃將
      逕流水截排至崩塌坡面左側沿既有坑溝排放，並於頂部設
      置噴漿擋水墩，防止逕流水流入坡面。且系爭工程於完成
      後之107年至110年6月本件事故發生前，崩塌坡面並無明
      顯崩塌現象，此由被告提出之噴漿擋水墩照片、107年至1
      10年崩塌前現場照片（見本院卷第169至174頁），於崩塌
      山坡位置植生情形無明顯變化可資佐證。嗣於110年6月、
      110年7月、110年8月、110年9月間，陸續有彩雲颱風、烟
      花颱風、盧碧颱風、燦樹颱風襲台，於110年5月至8月每
      月降雨量分別達123.8毫米、200.5毫米、142毫米、300毫
      米，有110年颱風資料、110年新竹氣象站逐日雨量資料在
      卷可按（見本院卷第巷457、459頁），則以前開連續數月
      之風災及降雨量，實不能排除因連續降雨致土壤含水量增
      加而導致發生系爭災害。至系爭工程原先設計方案雖係將
      逕流導排往面對崩塌坡面右側坑溝分兩處排放點導排，惟
      因秀巒段380地號地主不同意逕流水排放位置，經被告臺
      北分局召開多次會議協調未果，於106年6月8日用地會勘
      中再次進行協商仍不同意後，被告臺北分局遂取得其他地
      主同意後，變更設計調整排水溝方向往面對崩塌坡面左側
      既有坑溝進行導排，有被告提出之秀巒白石溪右岸崩塌坡
      頂截排水緊急處理工程」發包版套疊空拍圖、秀巒段380
      地號土地位置圖、106年6月8日行政院農業委員會水土保
      持局臺北分局「秀巒白石溪右岸崩塌坡頂截排水緊急處理
      工程」用地會勘紀錄、106年6月27日行政院農業委員會水
      土保持局臺北分局「秀巒白石溪右岸崩塌坡頂截排水緊急
      處理工程」施工協調會議紀錄在卷可稽（見本院卷第439
      至449頁），即尚不能僅以被告變更逕流排水溝方向，即
      推論被告設計不當而導致系爭災害發生，是原告此部分主
      張，亦無可採。
（三）綜上，原告於本件訴訟中所舉出之證據，多限於損害發生
      後之照片其因水患所受損害之項目及數量，對於損害造成
      之原因，僅以系爭工程因地主不同意，被告即將逕流導排
      往面對崩塌坡面右側坑溝排放變更設計為往左側排放為不
      當等推測之詞論斷，自不足採為認定事實之證據。從而，
      原告雖依國家賠償法第3條第1項規定請求被告賠償因系爭
      災害所受損害，即房屋設備損害費用1,311,000元、無法
      營業損失60萬元。合計受損190萬1,000元部分。惟依前揭
      最高法院84年度台上字第1004號及85年度台上字第2776號
      等民事裁判意旨，依該條項規定請求國家賠償時，尚須人
      民之生命、身體或財產所受之損害，與公有公共設施之設
      置或管理之欠缺，具有相當因果關係，始足當之。本件原
      告既無法舉證被告就系爭工程之設置有欠缺，而導致發生
      系爭災害，致其財產受損，則被告自不負國家賠償法第3
      條第1項規定之賠償責任。從而，原告請求被告賠償房屋
      設備、營業損失合計190萬1,000元各節，均屬無憑，不應
      准許。至原告請求賠償各項明細是否可採，即無再詳加論
      述之必要。
四、綜上所述，原告所舉之證據，均未能證明被告就系爭工程之
    設置及管理有何欠缺，導致原告受有損害。尚難僅因連日大
    雨導致原告住家前方對面山塌、土石流滑落堵住河床及竹60
    線道路，致河水改道沖擊原告住家，即認係因被告設置之系
    爭工作物設置或管理不當所致。從而，原告依國家賠償法第
    3條規定，請求被告給付190萬1,000元，非屬正當，不應准
    許。
五、本件事證已臻明確，兩造其餘攻擊防禦方法及所提證據資料
    ，核與本判決所得心證及結果均不生影響，毋庸逐一論述
    ，併此敘明。
六、結論：本件原告之訴為無理由，依民事訴訟法第78條，判決
    如主文。
中　　華　　民　　國　　111 　年　　9 　　月　　16　　日
                      民事第一庭法　官　楊明箴
以上正本係照原本作成。
如對本判決上訴，須於判決送達後20日內向本院提出上訴狀。如
委任律師提起上訴者，應一併繳納上訴審裁判費。
中　　華　　民　　國　　111 　年　　9 　　月　　16　　日
                                書記官　王明